臺灣臺中地方法院民事判決　　　　　　　99年度訴字第2607號
原　　　告　洪文斌
訴訟代理人　林軍男律師
被　　　告　江展億
上列當事人間清償借款事件，本院於民國100年2月21日言詞辯論
終結，判決如下：
    主    文
被告應給付原告新臺幣肆拾萬元，及自民國九十九年十二月十一
日起至清償日止，按年息百分之五計算之利息。
原告其餘之訴駁回。
訴訟費用新臺幣肆仟伍佰元由被告負擔，其餘新臺幣貳仟貳佰貳
拾元由原告負擔。
本判決第一項得假執行。
原告其餘假執行之聲請駁回。
    事實及理由
壹、程序方面：
一、被告經合法通知，未於最後言詞辯論期日到場，核無民事訴
    訟法第386 條所列各款情形，爰依原告之聲請，由其一造辯
    論而為判決。
二、按訴狀送達後，原告不得將原訴變更或追加他訴，但擴張或
    減縮應受判決事項之聲明者，不在此限，民事訴訟法第255
    條第1 項第3 款定有明文。查原告於起訴時原先位聲明：（
    一）被告應給付原告新臺幣（下同）612,000 元，及自起訴
    狀繕本送達翌日起至清償日止，按年息5 ％計算之利息。（
    二）原告願供擔保，請准宣告假執行。備位聲明：（一）被
    告應將坐落臺中市○○區○○段631-4 地號、權利範圍全部
    、面積121.57平方公尺部分之土地及坐落其上建號1887號、
    門牌號碼臺中市○○區○○街67巷6 號房屋之所有權移轉登
    記與原告。（二）原告願供擔保，請准宣告假執行。嗣於民
    國100 年2 月21日言詞辯論期日撤回備位之訴（見當日言詞
    辯論筆錄第1 頁），核屬應受判決事項聲明之減縮，揆諸上
    揭規定，應予准許。
三、又按不變更訴訟標的，而補充或更正事實上或法律上之陳述
    者，非為訴之變更或追加。民事訴訟法第256 條定有明文。
    查原告就本件請求權基礎雖於起訴狀中係記載：依兩造系爭
    房地買賣契約關係、民法債務不履行、解除契約回復原狀、
    不當得利等相關規定，但於100 年2 月21日更正為：(一)請求
    被告返還第一期款20萬元部分，係依系爭契約第11條第3 項
    之約定、解除契約回復原狀之法律關係，請求擇一為原告勝
    訴判決。(二)原告依約應另支付東森房屋仲介服務報酬212,00
    0 元部分，係依系爭契約第11條第2 、3 項之約定請求被告
    賠償原告之損害。(三)懲罰性違約金20萬元則係依系爭契約第
    11條第3 項之約定請求之等語，有該次言詞辯論筆錄在卷可
    按，核屬更正法律上之陳述，依前揭規定，非為訴之變更或
    追加，附此明。
貳、實體方面：
一、原告起訴主張略以：
（一）被告於99年10月20日（原告起訴狀誤載為99年8 月20日）
      經訴外人東森房屋西屯惠中加盟店仲介，與原告就坐落臺
      中市○○區○○段631-4 地號、權利範圍全部、面積121.
      57平方公尺部分之土地及坐落其上建號1887號即門牌號碼
      臺中市○○區○○街67巷6 號房屋（下稱系爭不動產），
      簽訂不動產買賣契約書（下稱系爭契約），約定買賣價金
      為1,060 萬元，原告並已依約於99年10月20日交付面額20
      萬元、票號EA0000000 號之支票1 紙（下稱系爭支票），
      作為第一期款簽約款20萬元之給付。之後，原告依系爭契
      約第5 條第2 項約定，於99年10月21日備齊過戶相關文件
      等待被告履約，詎被告於簽約後即片面擅自毀約，不欲履
      行出賣人之義務，經原告迭以口頭催告履約未果後，原告
      乃以臺中何厝郵局存證信函第1190號催告被告履約，辦理
      二胎清償移轉手續及備件用印程序，惟被告仍置之不理。
（二）本件原告已履行交付價金義務，並備妥過戶用印文件，被
      告自應履行出賣人之義務，將系爭不動產之所有權移轉與
      原告，然被告前經原告催告迄今仍未履行出賣人義務，已
      構成債務不履行之違約事由，被告顯然已無履行系爭契約
      之意，就系爭不動產之給付義務已陷於給付不能之違約，
      爰以本件起訴狀之送達為解除系爭契約之意思表示。
（三）本件原告已依約給付被告第一期款20萬元，契約既已解除
      ，被告即應依系爭契約第11條第3 項之約定、解除契約回
      復原狀之法律關係返還之，請擇一為原告勝訴判決。又本
      件雖係被告應負違約責任，惟原告依約仍應另行支付東森
      房屋仲介服務報酬212,000 元（相當系爭不動產買賣總價
      之2 ％），此筆費用應為被告違約所造成原告之損害，被
      告應依系爭契約第11條第2 、3 項之約定賠償原告之損害
      。被告另應依系爭契約第11條第3 項之約定，賠償原告已
      給付價款20萬元之同額作為懲罰性違約金。為此，提起本
      件訴訟。
（四）對被告答辯之陳述：
  １、訴外人林世明（下以姓名稱之）是東森仲介公司配合的代
      書，本件有辦理履約保證，系爭支票已於99年10月22日匯
      入履約專戶，至今尚未被領走。因仲介公司並未拋棄對原
      告請求權利，故本件買賣契約既已成立，仲介公司即已有
      權對原告請求仲介報酬。
  ２、被告於99年11月30日將系爭不動產移轉給訴外人黃滿足，
      被告顯然無履行系爭契約之意思，已屬給付不能，此為新
      解約事由，爰於100 年1 月5 日當庭對被告再次為解約之
      意思表示。
  ３、本件買賣之仲介報酬原本約定為成交價之2 ％，而後仲介
      雖有同意將服務報酬減縮為10萬元，原告尚未給付。由於
      系爭契約未履行，仲介公司還是有可能保留2 ％之仲介報
      酬請求權。
（五）並聲明：
  １、被告應給付原告612,000 元，及自起訴狀繕本送達之翌日
      起至清償日止，按年利率5 ％計算之利息。
  ２、原告願供擔保，請准宣告假執行。
二、被告經合法通知，未於最後言詞辯論期日到庭，惟據其先前
    陳述意見略以：
（一）被告是因為房屋仲介要求，才會與原告簽立系爭契約，簽
      完約後，被告並未收到訂金，但原告有開立面額20萬元、
      受款人為訴外人黃滿足（下以姓名稱之）之支票（因被告
      當初將系爭房屋辦理抵押權登記給其債權人黃滿足），只
      是被告不知道該張支票是否由原告自行收回或是由在場仲
      介收走。當天被告回家後，因被告母親不同意出賣系爭不
      動產，被告遂於當日電話聯絡仲介王元亨，告知系爭不動
      產原是被告母親出錢所買，因被告母親不同意故不能賣，
      並請其告知原告本件買賣無法做成，但原告仍然表示一定
      要買。之後，因被告無法繳納系爭不動產之房貸，故請黃
      滿足幫忙處理貸款，並將系爭不動產移轉給黃滿足，以抵
      付黃滿足為被告清償之貸款及先前被告積欠之債務，故被
      告目前已無積欠黃滿足任何款項。被告並與黃滿足約定日
      後若有錢，再向其買回系爭不動產。
（二）關於原告請求給付給東森仲介之212,000 元部分：經被告
      向王元亨求證，實際上原告並未給付任何仲介費用。
（三）關於原告請求違約金20萬元部分：被告簽約時沒有收到任
      何訂金，也沒有收到原告簽立之系爭支票，原告主張違約
      金為20萬元，並無依據。
（四）並聲明：駁回原告之訴及假執行之聲請。
三、本院之判斷：
（一）本件原告主張兩造於99年10月20日經訴外人東森房屋西屯
      惠中加盟店仲介，就坐落臺中市○○區○○段631-4 地號
      、權利範圍全部、面積121.57平方公尺部分之土地及坐落
      其上建號1887號即門牌號碼臺中市○○區○○街67巷6號
      房屋簽訂不動產買賣契約書，約定買賣價金為1,060 萬元
      ，原告並於99年10月22日將第一期款20萬元匯入履約專戶
      。詎被告於簽訂系爭契約後即未履行系爭契約，迭經原告
      於99年10月26日以臺中何厝郵局存證信函第1190號函催告
      仍未履約，嗣後被告竟於99年11月30日將系爭不動產以買
      賣為原因，移轉登記與訴外人黃滿足等事實，已據其提出
      不動產買賣契約書、臺中何厝郵局存證號碼第1190號函、
      不動產買賣價金履約保證專戶收支明細表、系爭不動產土
      地登記第二類謄本、建物登記第二類謄本各1 件等影本在
      卷為憑，核屬相符，亦為被告所不爭執，是原告此部分之
      主張自堪信為真正。
（二）查：
  １、系爭契約第11條第3 項約定：「本約簽訂後，乙方若有擅
      自解約、不為給付、給付不能或違約情事致本約解除時，
      除應負擔甲方所受損害之賠償外並喪失收受買賣價金之權
      利，且應返還乙方已支配之價金，並同意按甲方已支付價
      金總額之同額，作為懲罰性違約金另行給付甲方。」。
  ２、另按給付有確定期限者，債務人自期限屆滿時起負，遲延
      責任。契約當事人之一方遲延給付者，他方當事人得定相
      當期限催告其履行，如於期限內不履行時，得解除其契約
      。契約解除時，當事人雙方回復原狀之義務，除法律另有
      規定或契約另有訂定外，依左列之規定：一、由他方所受
      領之給付物，應返還之。民法第229 條第1 項、第254 條
      、第259 條第1 款分別定有明文。查兩造於系爭契約第5
      條第2 項「付款方式」就第二期款約定：「(1)乙方（即被
      告）應於99年10月21日備齊一切過戶所需之證件資料並完
      成用印手續交付特約代書收執，以便辦理產權移轉登記作
      業。」，可知係屬「給付有確定期限」之約定。詎被告並
      無不可歸責之事由，卻未能依約於99年10月21日履行契約
      義務，自應負給付遲延之責任。原告於被告遲延給付之後
      ，曾於99年10月26日以臺中市何厝郵局存證信函第1190號
      函催告被告履約，未獲置理，原告乃以本件起訴狀繕本送
      達作為解除系爭契約之意思表示，且本件起訴狀繕本已於
      99年11月30日寄存送達被告，有卷附送達證書可憑，依民
      事訴訟法第138 條第2 項規定，於99年12月10日發生合法
      送達被告之效力。準此，原告據此解除系爭契約，洵屬有
      據。
  ３、據上，系爭契約既因被告之不為給付，而經原告合法解除
      ，原告依系爭契約第11條第3 項及解除契約回復原狀之法
      律關係，請求被告應將原告所給付之第一期款20萬元返還
      與原告，另應給付違約金20萬元，均為有理由，皆應准許
      。
（三）再按損害賠償，除法律另有規定或契約另有訂定外，應以
      填補債權人所受損害及所失利益為限。民法第216 條定有
      明文。又債務不履行之損害賠償，除法律另有規定外（如
      民法第233 條、第250 條），應以損害之發生為賠償義務
      之成立要件，倘非已發生之損害，徒以猜測之詞，謂將來
      必發生損害，據以預先請求賠償，於法自有未合。最高法
      院88年度台上字第3421號、95年度台上字第1856號裁判可
      資參照。查系爭契約並未就損害賠償之範圍另為約定，有
      系爭契約附卷可稽，而原告迄今尚未給付訴外人東森房屋
      仲介服務報酬一節，則為原告於100 年月21日言詞辯論期
      日所自承（參當日言詞辯論筆錄第1 頁），亦為被告所不
      爭執，足見原告迄並未因被告違約而受有支付仲介服務酬
      勞之現實損害發生，揆諸前揭說明，原告依系爭契約第11
      條第3 項約定，請求被告賠償原告日後應給付東森房屋介
      仲服務報酬212,000 元，尚乏憑據，為無理由，應予駁回
      。
（四）從而，原告依契約解除回復原狀之法律關係及系爭契約第
      11條第3 項之約定，請求被告給付原告400,000 元（計算
      式：第一期款200,000 元＋懲罰性違約金200,000 元＝40
      0,000 元），並自起訴狀繕本送達翌日即99年12月11日起
      至清償日止，按年息5 ％計算之利息，於法有據，應予准
      許；逾此部分之請求，則屬無據，應予駁回。
四、本件事證已臻明確，兩造其餘攻擊防禦方法及舉證，與本件
    判決結果並無影響，爰不逐一論述，附此敘明。
五、本件原告勝訴部分，為所命給付金額未逾50萬元之判決，爰
    依職權宣告假執行。原告就此部分所為供擔保假執行之聲請
    ，僅在促使本院發動職權，自無庸另為准駁之裁判。至於原
    告敗訴部分，其假執行之聲請因失所附麗，併予駁回。
六、本件訴訟費用確定為6,720 元，由敗訴之被告負擔4,500 元
    。
七、結論：原告之訴一部為有理由，一部為無理由，依民事訴訟
    法第79條、第389 條第1 項第5 款，判決如主文。
中    華    民    國    100    年    3    月    14    日
                  民事第一庭    法  官  莊嘉蕙
正本係照原本作成。
如對本判決上訴，須於判決送達後20日內向本院提出上訴狀（須
附繕本）。如委任律師提起上訴者，應一併繳納上訴審裁判費。
中    華    民    國   100     年    3    月    14    日
                                書記官  吳詩琳